臺北高等行政法院裁定　　　　　　　　　　　　　　　九十年度訴字第五八九五號
　　原　　　告　甲○○
　　被　　　告　台北市政府工務局建築管理處
　　代　表　人　劉哲雄
　　訴訟代理人　乙○○
　　　　　　　　丁○○
　　　　　　　　丙○○
右當事人間因建築法事件，原告提起本件行政訴訟。本院裁定如左：
    主  文
原告之訴駁回。
訴訟費用由原告負擔。
    理  由
一、本件原告起訴主張：
  Ａ、原告居住於台北市正義國宅第三棟大樓，該社區共有大樓十六棟，均為地下一
      層地上十四層之住宅大樓，地下一層與該社區其他各棟大樓地下一層相通，並
      無間隔，亦無住家開店，而係作住戶停放汽車之用，可停汽車五百輛，汽車出
      入口在建國南路一段陸橋邊，住戶欲開車代步外出，始去地下層停車場，平時
      仍如其他各棟住戶以所住大樓一樓大門及側門後門三道門戶為其出入。
  Ｂ、原告所居之大樓，地上十四層每層六戶，共八十四戶，門牌編號為建國南路一
      段一七五巷廿五號、廿七號、廿九號、卅一號、卅三號、卅五號，原告住廿九
      號四樓，該棟大樓雖裝有電梯，但無法到達地下層之停車場，因此住戶上下樓
      ，多乘電梯少走安全樓梯，即使有走樓梯，也只到地上一樓為止。
  Ｃ、原告所屬大樓之管理委員會為防止宵小自地下室循樓梯間上來侵入各住戶行竊
      ，而在一樓到地下層停車場之樓梯口處加設防竊鋁門一道，以資防範。而且以
      上設置並不影響樓上住戶下到一樓逃生，應無安全上之顧慮，不料被告機關竟
      然違法拆除上開防竊鋁門，茲將其違法經過敘明如下：
    １、原告先於八十七年三月五日向被告機關申請設立上開防竊鋁門，被告機關則
        於八十七年三月十八日及八十七年四月十一日分別作成北市工建使字第八七
        六二七四七二００號函及北市工建使字第八七六三六六二五００號函之行政
        處分，除拒絕原告之請求外，另命令原告儘速拆除上開防竊鋁門。
    ２、原告不服上開二行政處分，而提起訴願，經訴願機關台北市政府於八十七年
        九月二日作成府訴字第八七０六七五０二００號訴願決定，以被告機關非本
        案之主管機關，以及事實未經調查清楚等情為由，撤銷原處分，並命由被告
        另為適當之處理。
    ３、被告機關乃依上開訴願決定意旨，派員於八十七年九月十九日上午九時五十
        分至現場勘查，發現該鋁門仍在，乃作成會勘記錄表交予正義國宅第三棟大
        樓管理委員會張貼現場公告。復於八十七年九月二十四日由台北市政府工務
        局作成北市工建字第八七三一七五七四００號函之行政處分，以台北市正義
        國宅第三棟大樓之管理委員會為相對人（但函中誤繕為「新生國宅第三棟管
        理委員會」），命令該管理委員會轉知全體所有權人於八十七年十月十日以
        前自行拆除該防竊鋁門，並向台北市政府工務局報驗。事後被告機關又於八
        十七年十月十二日派員前往上址複勘，但未見拆除，乃作成會勘記錄表，其
        上載明：「．．經勘查請大樓住戶於八十七年十月十日前自行改善報驗。本
        日現場複查仍無改善，本局（指台北市政府工務局）訂於八十七年十月十九
        日上午十時強制執行，以維住戶公共安全。：：」，並交予該國宅管理委員
        會張貼告知全體住戶、所有權人。又於八十七年十月十五日由台北市政府工
        務局作成北市工建字第八七三一八六０八００號函之行政處分，以「台北市
        正義國宅第三棟大樓」為處分相對人（但書狀中誤繕為「新生國宅第三棟管
        理委員會」），表明將於八十七年十月十九日強制拆除上開防竊鋁門。並請
        該管理委員會轉知全體所有權人及住戶配合辦理。
    ４、原告不服被告上級機關台北市政府工務局作成之上開行政處分，於八十七年
        十月二十八日提起訴願（原告提起訴願之經過，甚為曲折，詳下註所載），
        而經訴願機關台北市政府於八十八年四月二十七日作成府訴字第八七０九三
        八七四００號訴願決定，駁回原告之訴願。
　　　　註：(1)原告先於八十七年十月七日對台北市政府上開府訴字第八七０六七五
              ０二００號訴願決定提起再訴願，後經再訴願機關內政部，以上開訴
              願決定是對其為有利之認定，而為再訴願駁回之諭知（八十七年十二
              月二十八日台 (87)內訴字第八七０六四三六號訴願決定書參照）。
            (2)而被告機關已派員於八十七年十月十九日上午強制拆除系爭防竊鋁門
              。
            (3)原告再於八十七年十月二十二日出具申請書（內政部於二十八日收受
              ），要求內政部就台北市政府工務局上開北市工建字第八七三一八六
              ０八００號函之行政處分，與其已提再訴願、現正由內政部受理之台
              北市政府上開府訴字第八七０六七五０二００號訴願決定，併案處理
              。內政部除了作成台(87)內訴字第八七０六四三六號訴願決定書駁回
              原告之再訴願外，另於八十七年十二月十日以台(87)內訴字第八七０
              五八三七號函，將原告上開不服台北市政府工務局上開北市工建字第
              八七三一八六０八００號函行政處分之部分移回訴願機關台北市政府
              處理。台北市政府即以上開八十七年十月二十二日提出於內政部之申
              請書所載，認定原告有提起訴願之意思表示，而進行訴願程序，並作
              成上開訴願決定。
    ５、原告對上開訴願決定不服，提起再訴願，經再訴願機關內政部於八十八年八
        月三十一日作成台（八八）內訴字第八八０五五九０號再訴願決定，將台北
        市政府工務局作成之北市工建字第八七三一八六０八００號函原處分與台北
        市政府作成之府訴字第八七０九三八七四００號訴願決定均撤銷，而命台北
        市政府工務局另為適法之處分，而其所憑之理由則為：「原處分函中所載之
        受處分對象為『新生國宅第三棟管理委員會』，但台北市政府工務局與台北
        市政府在答辯時卻稱受處分對象為『正義國宅第三棟管理委員會』，二者不
        符，事實未臻明確」，因此要求台北市政府工務局查明事實後另為處分。
    ６、可是：
      ａ、台北市政府工務局並未依指示，作成新的行政處分，只有於八十八年九月
          十八日作成北市工建字第八八三二六四一三００號書函，以「正義國宅第
          三棟管理委員會」為對象，表明「更正八十七年九月二十四日北市工建字
          第八七三一七五七四００號函及八十七年十月十五日北市工建字第八七三
          一八六０八００號函受文者為正義國宅第三棟管理委員會」（副本抄送原
          告）。
      ｂ、事後台北市政府工務局發覺上開作業有誤（因為原處分已被撤銷無法再行
          更正），乃於八十九年四月二十五日再度作成以下之函文說明其立場，但
          始終未另為新的行政處分：
        I、北市工建字第八九三一０三六八００號函，以正義國宅第三棟建築物之
            所有權人、住戶、管理委員會為對象，表明：「撤銷八十八年九月十八
            日北市工建字第八八三二六四一三００號之更正函」。
        II、北市工建字第八九三一０三六八０一號函，以正義國宅第三棟建築物之
            所有權人、住戶、管理委員會為受文對象，表明：「本案處理情形暨適
            用之法令」。
      ｃ、此外被告機關也未依照再訴願決定之意旨，依訴願法第九十六條之規定，
          覓回復被拆除之防竊鋁門。
    Ｄ、原告因此主張，在行政救濟獲勝之情況下，歷經三年多，仍然未能實現勝訴
        者應得之權益，被告機關此等作為顯然違反訴願法第九十五條之規定，而且
        是因為被告機關所屬公務員違法失職所致，因此提起本件行政訴訟。
二、基於上開事實及法律主張，本件原告訴之聲明為：
  Ａ、請求被告機關覓工回復被拆除之防竊鋁門原狀。
  Ｂ、請求被告機關將所屬職員乙○○因本案而涉及之刑法第三百五十三條毀損罪嫌
      部分，於本案判決後，移送刑事庭依法究辦。
  Ｃ、請求被告機關將所屬職員劉哲雄、鍾俊宏二人因本案而涉及之瀆職行為部分，
      於本案判決後，移送台北市政府議處。
三、經查：
  Ａ、本件原告第一項請求回復原狀部分：
    １、按原告此部分請求之訴訟形態為「作成行政處分以外之其他非財產上給付」
        ，屬行政訴訟法第八條所定之一般給付訴訟，則原告提起本件首應表明其請
        求權之規範基礎，而此等請求權之規範基礎固然不是僅限於實體法，也包括
        法規命令、行政規則，甚至是「因行政先例所形成之確信」，另外在某些情
        況下，也可能能經由憲法之具體規定，而直接導出人民對國家之請求權（此
        種情形極端稀少）。但無論如何，請求權具以建立之法規範為何﹖其規範之
        構成要件內容為何﹖一定是法院首須探究之課題，不然法院即沒有判斷原告
        主張權利存在與否的一個基準。
    ２、又「公法上之爭議，除法律別有規定外，得依本法提起行政訴訟」，乃行政
        訴訟法第二條所明定，本條雖揭示行政法院對於公法上爭議具有概括的管轄
        權，然某些在本質上屬行政之事務，立法者亦可能基於歷史因素或者事務特
        性，而將其爭議事項排除在行政裁判權之範圍外，轉而交由普通法院或者獨
        立設置裁判機構來處理，例如選舉訴訟交由普通法院民事庭審理，社會秩序
        維護法之裁定案件交由普通法院之刑事庭審理，而有關憲法解釋事項，則專
        由司法院大法官解釋之。此等事項由於立法決策之故，即非屬行政法院審理
        之行政爭訟事件。
    ３、此外我國現行法制對國家責任採取二元論之體系，故「合法行為所造成之損
        失補償」與「違法行為所造之損害賠償」應分別依不同之法規範來處理，後
        者屬於國家賠償法所處理之範圍，應遵守「協議先行程序」，且應由「普通
        法院民事庭」來管轄。而本件原告既主張被告機關所屬公務員在原處分違法
        之情況下，違法執行，拆除「正義國宅第三棟大樓管理委員會」設置之防竊
        鋁門，因此要求回復原狀，是其請求權之規範基礎顯為「公法上侵權行為所
        生之損害賠償」。又因其主張原處分早經再訴願決定予以撤銷而不復存在，
        因此亦不符合行政訴訟法第八條第二項所定合併請求之要件，則依前開說明
        ，本院對此請求應無審判權可言。
    ４、而行政訴訟法第一百零七條第一項第一款規定：「訴訟事件不屬行政法院之
        權限者，行政法院應以裁定駁回之」，因此本院應將原告此部分請求由程序
        上予以駁回。
  Ｂ、本件原告第二、三項請求被告機關移送所屬公務員涉及犯罪及懲戒事由於各該
      管轄機關部分：
    １、按公務員執行職務涉及犯罪或構成懲戒之違法事由，而侵犯到人民之權利或
        法益時，人民可以向國家或違法執行職務之公務員，依法制設計所架構之訴
        訟途徑，請求排除該等不法侵犯或請求填補損害。
    ２、但對違法執行職務之公務員本身所進行之刑事追訴與行政懲戒，其中刑事部
        分，在現行法制架構下，劃歸偵查機關追訴，普通法院刑事庭審判，行政法
        院無審判權。至於偵查及追訴程序之發動，可由偵查機關主動追查，或由犯
        罪被害人檢舉以及公務員依職權舉發，已有多種管道可供依循。而且此等程
        序之發動，其功能主要為維護公益，與「違法行使公權力」而生之「權利救
        濟」課題也缺乏直接之關連性，因此勿庸另行賦與「公務員犯罪之被害人請
        求該公務員所屬行政機關將該公務員移送偵查」之主觀權利。至於懲戒程序
        之發動是行政機關之職權，又與「違法行使公權力」而生之「權利救濟」功
        能無關，同樣缺乏「賦與受害人請求將該公務員移送懲戒主觀權利」之必要
        性。
    ３、因此原告此部分之請求顯然欠缺合法之訴訟權能（國內或有譯為「訴權」者
        ，乃是請求內容具有權利保護之資格，與「訴之利益」所涉及者為「有無權
        利保護必要」課題，二者在概念上應予區別），其此部分之起訴顯然不備其
        他要件，依行政訴訟法第一百零七條第一項第十款之規定，起訴不合法，亦
        應從程序上裁定駁回。
四、依行政訴訟法第一百零七條第一項第一款、第十款、第一百零四條、民事訴訟法
    第九十五條、第七十八條，裁定如主文。
中　　　華　　　民　　　國　　九十一　　年　　 十一 　　月　　二十七　　日
                                  臺北高等行政法院  第五庭
                                            審判長  法  官　張瓊文
      　　　　　　　　　　　　　　　　　　　　      法　官　黃清光
      　　　　　　　　　　　　　　　　　　　　      法　官　帥嘉寶
右為正本係照原本作成。
如不服本裁定，應於送達後十日內向本院提出抗告狀（須按他造人數附繕本）。
中　　　華　　　民　　　國　　九十一　　年　　 十一 　　月　　二十七　　日
                                                    書記官  林麗美
